最高法院刑事判決　　　　　　　　　　　　　　　八十八年度台上字第六四六○號
　　上　 訴　 人　台灣高等法院花蓮分院檢察署檢察官
　　上訴人即被告　甲○○
右上訴人等因被告殺人未遂案件，不服台灣高等法院花蓮分院中華民國八十六年十一
月六日第二審判決（八十六年度上訴字第二五九號，起訴案號：台灣花蓮地方法院檢
察署八十五年度偵字第二九一五、二八八○號），提起上訴，本院判決如左：
    主  文
原判決關於殺人未遂部分撤銷，發回台灣高等法院花蓮分院。
    理  由
本件原判決認定：上訴人即被告甲○○於民國八十一年間，因贓物罪及違反槍彈藥
刀械管制條例案件，分別經判處有期徒刑六月及一年四月確定，嗣定執行刑一年九月
，於八十三年七月三十日執行完畢，仍不知悔改。復於八十五年十月二十九日下午六
時許，騎乘ＷＷＤ－八五八號輕型機車，載其女友王陸慧，前往台東市○○○路四一
四號黃喜發所開設之進發汽車商行找黃喜發，當時黃喜發正與賴茂盛、黃永坤、李燕
山一起在喝酒，甲○○與王陸慧進去與黃喜發等人一同飲酒，席間甲○○表示其與王
陸慧在旅社已經住了將近一個月，現在缺錢，希望向黃喜發借一些錢，黃喜發告訴甲
○○到台東市○○路天時飯店等他，甲○○依言等到晚上七時許，仍未見黃喜發前來
，乃前往進發汽車商行向黃喜發表明要來拿錢，惟遭黃喜發拒絕，甲○○見黃喜發爽
約而越想越氣，乃基於殺害黃喜發之犯意，騎乘上開機車載王陸慧至台東市○○路一
一五號賴志彥所開之吉利刀剪店，以其呼叫器及眼鏡為質，告訴賴志彥要買其店內最
長之西瓜刀，而向賴志彥購買長六十五公分鋒利之西瓜刀一把，甲○○走出店門後，
又取下其手錶叫王陸慧以該手錶為質，再向賴志彥買長二十九公分之特戰刀（非屬槍
彈藥刀械管制條例之刀械）一把，旋即騎乘機車載王陸慧於當晚八時三十分許第三
度到進發汽車商行，並叫王陸慧在外等候，其將特戰刀插於腰際，手持西瓜刀進入店
內（無故侵入他人即被害人建築物部分未據告訴），先以傷害之犯意持西瓜刀之刀背
砍向賴茂盛一刀，致賴茂盛之背部紅腫（未據告訴），旋即失控並遷怒於黃喜發一起
喝酒之周維敏、李燕山、陳崑松、黃永坤等人，而基於殺人之犯意以西瓜刀刃砍殺周
維敏一刀，致周維敏受有右肩裂傷一○×五×二公分之傷害，再朝在店內喝酒之李燕
山、陳崑松、黃永坤、黃喜發等人以西瓜刀恣意揮砍，致李燕山受有背部切割傷二處
各一○×三×五公分及四×一×二公分、左手切割傷十二×○‧五×○‧五公分之傷
害；陳崑松受有左肩深切割傷一○×三×二公分之傷害；黃永坤受有右手背割（原判
決漏載）傷四公分、左手中指割傷五公分、左手無名指割傷三公分、左手小指割傷三
公分之傷害；黃喜發受有雙手裂傷、右手深裂傷併正中神經、尺神經、尺動脈及多重
屈肌腱斷裂，左胸壁、左背深裂傷及肌肉斷裂之傷害，此時李燕山、陳崑松、周維敏
均已奪門而逃，賴茂盛則打電話叫救護車，經黃喜發極力抵抗及黃永坤打掉甲○○手
持之西瓜刀，甲○○倒在地上，欲持其原置於腰際之特戰刀向黃喜發揮砍，黃喜發乃
乘機拾起西瓜刀砍傷甲○○之手臂及左腳（甲○○因此受有右臂淺橈神經斷裂、左臂
肌腱黏連、左腳多條肌腱斷裂併深腓神經斷裂之傷害），並由黃永坤將甲○○之特戰
刀撥開，始將甲○○制服，經警據報趕到扣押上開西瓜刀及特戰刀各一把等情。因而
維持第一審論被告以殺人未遂，累犯罪，判處有期徒刑拾貳年部分之判決，駁回其在
第二審之上訴，雖非無見。惟查：(一)按第二審認定之犯罪事實，倘與第一審認定者不
同，即屬上訴有理由，自應將第一審判決撤銷改判，不能仍予維持，而駁回其上訴。
本件第一審判決僅籠統認定，被告甲○○基於殺人之犯意，前往購置長六十五公分之
西瓜刀一把及長二十九公分之特戰刀一把，並以西瓜刀背砍向賴茂盛，嗣以西瓜刀刃
砍殺周維敏、李燕山、陳崑松、黃永坤、黃喜發等人；原判決則認定甲○○係基於殺
害黃喜發之犯意，前往購買上述西瓜刀等兇器，嗣以傷害之犯意，持西瓜刀刀背砍向
賴茂盛一刀，旋基於殺人之犯意，以西瓜刀刀刃砍殺周維敏等人等情。兩相對照，原
審與第一審認定之事實顯不相同，原審未將第一審判決撤銷改判，仍予維持，按之首
開說明，自非適法。(二)本件公訴人起訴之犯罪事實，係指被告於前開時地，基於殺人
之概括之犯意，以西瓜刀連續砍殺在場之黃永坤、賴志彥、李燕山、陳崑松、周維敏
、賴茂盛及黃喜發等七人，認其有連續殺人未遂罪嫌。原審判決僅認定被告基於殺人
之犯意，以西瓜刀刀刃砍殺周維敏、李燕山、陳崑松、黃永坤、黃喜發等五人，而就
公訴人指被告又砍殺賴志彥、賴茂盛二人部分，如何不成立殺人未遂罪，並未在理由
內有所說明，自有已受請求之事項而未予判決之違誤。又刑法第五十五條所定一行為
而觸犯數罪名，必其被害人雖有數人而其行為僅止一個者，始克相當。本件依被害人
李燕山、周維敏等人之供述，案發時被害人六人係圍繞橢圓形木桌飲酒。被告進門後
，首先以西瓜刀刀背砍殺坐在門邊之賴茂盛一刀，旋翻轉刀刃依序砍殺周維敏、李燕
山、陳崑松三人，坐在另邊之黃喜發上前制止，被連續砍殺數刀，黃永坤見狀上前與
黃喜發欲合力制服被告，亦遭殺傷，有上開被害人之筆錄可考，並有現場位置圖在卷
可稽（見警卷第三－二十二頁），如果無訛，被告係以數個殺人行為，陸續殺害被害
人等多人未遂，時間又先後可分，顯與連續犯之要件相符，原判決認為係一行為而觸
犯數罪名，其法律見解自有可議，檢察官及被告上訴意旨，均指摘原判決違背法令，
非無理由，應認原判決關於殺人未遂部分，有撤銷發回之原因。
據上論結，應依刑事訴訟法第三百九十七條、第四百零一條，判決如主文。
中      華      民      國    八十八    年     十一     月     十一     日
                              最高法院刑事第四庭
                                  審判長法官  黃  劍  青
                                        法官  劉  敬  一
                                        法官  林  增  福
                                        法官  邵  燕  玲
                                        法官  池  啟  明
      右正本證明與原本無異
                                              書  記  官
中      華      民      國    八十八    年     十一     月     十七     日
